最高法院刑事判決　　　　　　　　　　　　　　　八十六年度台上字第三○八一號
　　上　訴　人　黃清輝
　　被　　　告　甲○○
　　　　　　　　乙○○
　　共　　　同
　　選任辯護人　王正喜律師
右上訴人因自訴被告等詐欺等罪案件，不服台灣高等法院台中分院中華民國八十五年
七月十七日第二審判決（八十四年度上易字第一九六九號，自訴案號：台灣台中地方
法院八十四年度自字第一六五號），提起上訴，本院判決如左：
    主  文
原判決撤銷，發回台灣高等法院台中分院。
    理  由
本件原判決以上訴人在第一審自訴意旨略稱：被告甲○○、乙○○夫妻，共同基於意
圖為自己不法所有，由甲○○於民國八十一年三月間，以合資購買土地等，必有利可
圖為詞，邀上訴人等人合夥投資。其中林灥源、黃士欣各出資百分之二十七‧五，甲
○○出資百分之十七，何世卿為百分之五，劉火泉為百分之三，白戊戌及上訴人各為
百分之十。除林灥源、黃士欣以外，合計為百分之四十五。另由乙○○掌管該合夥之
會計事務。甲○○、乙○○二人明知合夥股金最初預計為新臺幣（下同）八千萬元，
復因合夥所購之土地可向銀行貸款，遂將股金總額降為四千萬元，合夥人溢繳股金應
均全數退還於各合夥人，其中上訴人自八十一年三月十七日起至八十二年三月二十四
日止，共交付甲○○、乙○○二人投資金額計一千四百四十一萬元。嗣甲○○、乙○
○二人以合購之土地已向銀行辦妥貸款為由，退還上訴人三百十五萬元，又於八十三
年十月十三日退還上訴人股金二百萬元，溢繳五百二十六萬元迄未退還。合夥人何世
卿、劉火泉、白戊戌依序溢繳三百六十三萬元、二百十七萬八千元、一百八十一萬元
，屢經催討，均拒不返還。甲○○、乙○○二人負責合夥事業之經營為受任人，於受
任期間，意圖為自己不法之利益，而為違背其任務之行為，拒絕退還溢繳股金，致生
損害於其他合夥人，因認被告二人涉犯刑法第三百三十九條第一項、第三百四十二條
第一項、第三百三十六條第二項三罪嫌云云。惟經審理結果，認被告等之犯罪均不能
證明。因而撤銷第一審論處被告等共同以詐術得財產上不法之利益之判決，改判均諭
知被告二人無罪，固非無見。
惟查：(一)按判決所載理由矛盾者，當然違背法令，刑事訴訟法第三百七十九條第十四
款定有明文。本件原判決謂被告雖為合夥事業執行業務之人，但其係為合夥團體處理
事務，非為上訴人個人處理事務，即委任與受任之法律關係存在於被告與合夥團體之
間，與上訴人之間並無受任關係。又被告將各合夥人之出資登載於帳冊，被告與上訴
人及其他合夥人，對於各人出資向無爭議，上訴人繳交予被告之款項為出資，係本於
合夥義務使然云云。似係指上訴人為合夥人，故與合夥事業執行之被告無委任關係；
且上訴人繳交予被告之款項，係其本於合夥關係而為之而言。但其判決理由卻另謂：
隱名合夥人之出資，依民法第七百零二條規定，歸屬於出名營業人，該項合夥財產係
屬於出名營業人，非與隱名合夥人所共有。本件係被告甲○○與黃士欣、林灥源訂立
合夥契約，由黃士欣、林灥源各出資百分之二十七點五，甲○○出資百分之四十五。
嗣甲○○再撥予上訴人及案外人白戊戌、何世卿、劉火泉參加，上訴人係隱名合夥人
等語。則又指上訴人並非上開合夥事業之合夥人，而僅係對於被告甲○○上開合夥事
業為出資之隱名合夥人而已云云。顯有判決所載理由互相矛盾之違法。(二)審理事實之
法院，對於案內一切證據，除認為不必要者外，均應詳為調查，然後基於調查所得之
心證，以為判斷事實之基礎，如有應行調查之證據未經依法調查，率予判決，即屬違
法。上訴人指稱：當時被告與伊等為合夥關係，原來預定合夥之股金為八千萬元，並
約定林灥源、黃士欣各出資百分之二十七點五，甲○○出資百分之十七，何世卿出資
百分之五，劉火泉出資百分之三，白戊戌與上訴人各出資百分之十。於出資前，上訴
人亦有去看土地及參與工地開工事宜，並於合夥契約前，即陸續繳交出資款項。乃被
告竟隱瞞事實，向上訴人等超收詐取出資額，且於嗣後土地向銀行貸款，將合夥出資
額降為四千萬元後，未將超收之款項退還予上訴人，而將之侵占入己，再以年息百分
之十八之高利借予合夥事業，謀取暴利，顯有業務侵占、詐欺等犯行等語（見第一審
卷第一○三、一○四、一○五頁，原審卷第一宗第四九、五○、五一頁）。並提出林
灥源於八十四年三月一日所出具之證明書及合夥之帳冊資料為證。依上開林灥源所出
具之證明書記載（見第一審卷第三七頁），確有「本人、黃士欣、甲○○、黃清輝、
何世卿、劉火泉及白戊戌等七人共同出資購買和美土地，合夥股本總額為四千萬元」
之內容。又證人林灥源證稱：有與甲○○、黃士欣訂立合夥契約書，另外還有其他合
夥人，如八十四年三月一日之證明書所載。在寫合夥契約書時股本為八千萬元，事後
又退四千萬元。黃清輝等其他合夥股東有參與工地開工等語（見第一審卷第一○一頁
）。證人黃士欣亦證稱：貸款後有陸續退款，未完全退款部分另計年息百分之十八之
利息等語（見原審卷第一宗第一二八頁）。另依帳冊資料所載（見外放證物），上訴
人於合夥契約書訂立之前，即陸續於八十一年三月十七日、九月十九日、八十二年一
月五日、一月十八日、三月十一日、三月十五日及三月二十日依序繳納出資金五百萬
元、九十六萬元、四百萬元、四十五萬元、一百萬元及二百五十萬元予合夥事業入帳
。則上訴人上開所指，似非毫無根據。究竟實情如何﹖與認定上訴人不利於被告等之
指訴是否可以採信至有關係。原審未詳予調查審認，復未說明不予調查之理由，亦有
應於審判期日調查之證據未予調查及判決不備理由之違法。上訴意旨指摘原判決不當
，非無理由，應認有發回更審之原因。又本件背信、業務侵占部分雖屬刑事訴訟法第
三百七十六條第三、五款所列之案件，惟於修正刑事訴訟法施行前，原得上訴於第三
審法院，且已繫屬於法院，依刑事訴訟法施行法第五條第一項規定，仍應依施行前之
法定程序終結之，附此明。
據上論結，應依刑事訴訟法第三百九十七條、第四百零一條，判決如主文。
中      華      民      國    八十六    年      五      月    二十三    日
                              最高法院刑事第十庭
                                  審判長法官  吳  雄  銘
                                        法官  池  啟  明
                                        法官  陳  宗  鎮
                                        法官  石  木  欽
                                        法官  吳  火  川
      右正本證明與原本無異
                                              書  記  官
中      華      民      國    八十六    年      五      月    二十九    日
